臺灣桃園地方法院刑事判決
110年度審訴字第977號
公  訴  人  臺灣桃園地方檢察署檢察官 
被      告  林宗慶




上列被告因違反森林法案件，經檢察官提起公訴（109年度偵字
第5432號、109年度偵字第5433號），被告於本院準備程序中就
被訴事實為有罪之陳述，經告知簡式審判程序之旨，並聽取當事
人之意見後，本院合議庭裁定由受命法官獨任進行簡式審判程序
，判決如下：
    主  文
林宗慶犯修正前森林法第五十條第一項之故買贓物罪，處有期徒
刑玖月，併科罰金新臺幣肆拾萬元，罰金如易服勞役，以新臺幣
壹仟元折算壹日。
    事  實
一、林宗慶明知國有林地內之臺灣肖楠屬森林主產物，若無合法
    來源證明，應屬盜伐、盜取之來路不明贓物，仍於民國108
    年5月至6月間之某日，基於故買森林主產物贓物之犯意，在
    桃園市○○區○○路000巷0號居處，以新臺幣（下同）2萬元之
    代價，向真實姓名年籍均不詳自稱「張魁」之人（下均稱「
    張魁」）購得如附表所示臺灣肖楠原木11塊。嗣於108年7月
    26日上午11時50分為警持臺灣新竹地方法院所核發之搜索票
    ，前往其上址居處搜索而查獲，並當場扣得如附表所示之物
    ，始悉上情。
二、案經行政院農業委員會林務局新竹林區管理處告訴及新竹縣
    政府警察局報告臺灣新竹地方檢察署陳請臺灣高等檢察署檢
    察長核轉臺灣桃園地方檢察署檢察官偵查起訴。
    理  由
一、本件被告林宗慶所犯之罪，為死刑、無期徒刑或最輕本刑3
    年以上有期徒刑或高等法院管轄第一審案件以外之罪，而被
    告於本院準備程序中就被訴事實為有罪之陳述，經本院告知
    簡式審判程序之旨，並聽取公訴人及被告之意見後，依刑事
    訴訟法第273條之1第1項之規定合議裁定由受命法官獨任進
    行簡式審判程序。
二、上揭犯罪事實，業據被告於本院準備程序及審理時坦認不諱
    （見本院審訴字卷第67頁、第70-71頁），此外，尚有林務
    局新竹林區管理處檢尺明細表、扣案物照片、新竹縣政府警
    察局搜索扣押筆錄暨扣押物品目錄表、森林被害告訴書、扣
    案物照片、0000000桃園市○○區○○路000巷00號對面墓地查獲
    林宗慶違反森林法案件位置圖、土地建物查詢資料、桃園市
    大溪區地籍圖查詢資料、國有森林產物價金查定書、林產物
    價金查定表、林務局新竹林區管理處檢尺明細表等（見臺灣
    新竹地方檢察署108年度偵字第8400號卷第27頁、第28-30頁
    、第32-34頁、臺灣新竹地方檢察署108年度偵字第11616號
    卷第35頁、第36-37頁、第38頁、第39-42頁、第43-44頁、
    第45頁、第46頁、第47-50頁）附卷足考。另有扣案如附表
    所示之物可證，足認被告上開任意性自白與事實相符，堪以
    採信。本案事證明確，被告上開犯行，洵堪認定，應予依法
    論科。
三、新舊法比較：
　　行為後法律有變更者，適用行為時之法律。但行為後之法律
    有利於行為人者，適用最有利於行為人之法律，刑法第2條
    第1項定有明文。被告為本案犯行後，森林法第50條業於民
    國110年5月5日修正公布，並於同年月7日施行，經比較修正
    前、後之規定，新法除將竊取行為與收受、搬運贓物等行為
    分別獨立，並提高竊取行為罰金外，亦新增第3項「前二項
    之森林主產物為中央主管機關公告之具高經濟或生態價值樹
    種之貴重木者，加重其刑至二分之一。」加重條款，修正後
    之規定，顯非有利於被告，依刑法第2條第1項前段之規定，
    本案應適用修正前即行為時法處斷，先予敘明。
四、論罪科刑：
（一）按森林法第15條第3項規定「國有林林產物之種類、處分
      方式與條件、林產物採取、搬運、轉讓、繳費及其他應遵
      行事項之處分規則，由中央主管機關定之。」，行政院農
      業委員會據此訂頒「國有林林產物處分規則」，於第3條
      第1款明定所謂主產物係指生立、枯損、倒伏之竹木及殘
      留之根株、殘材。準此，所謂森林主產物，並不以附著於
      其生長之土地，仍為森林構成部分者為限，尚包括已與其
      所生長之土地分離，而留在林地之倒伏竹、木、餘留殘材
      等。至其與所生長土地分離之原因，究係出於自然力或人
      為所造成，均非所問，即便係他人盜伐後未運走之木材，
      既仍在管理機關之管領力支配下，如予以竊取，仍屬竊取
      森林主產物（最高法院93年台上字第860號判例意旨參照
      ）。查本案由他人所盜伐、盜取之來路不明之肖楠，屬森
      林主產物，然被告明知其所故買之肖楠，為無合法來源證
      明之贓物，竟仍同意向「張魁」以2萬元之價格購入，業
      據被告於偵訊及本院審理時均供承明確（見臺灣新竹地方
      檢察署108年度偵字第8400號卷第57頁、本院審訴字卷第6
      7頁），其所犯自合於「故買森林主產物贓物」之構成要
      件無誤。是核其所為，係犯修正前森林法第50條第1項之
      故買森林主產物贓物罪。至公訴意旨認被告係涉犯修正前
      森林法第50條第1項之收受森林主產物罪，容有誤會，惟
      此部分犯行，業經檢察官於起訴書中犯罪事實欄一中已載
      明（見本院審訴字卷第7頁），並與其所述之修正前森林
      法第50條第1項之收受森林主產物贓物罪為同條項，自不
      生變更起訴法條之問題，亦無礙被告訴訟上防禦權，附此
      敘明。
（二）爰審酌被告明知本案肖楠為贓物，竟仍予以收購，而林木
      生長需歷時長久，維護不易，被告故買森林主產物之贓物
      ，助長盜砍林木之歪風，對國家森林保育工作的危害非輕
      ，再斟酌被告故買本案肖楠之數量及價值，及被告前已有
      多次違反森林法之前科素行，竟再為本件犯行，顯見法治
      觀念仍屬淡薄，惟念及被告犯後猶能坦承犯行，堪認尚具
      悔意，且所故買如附表所示之贓物業經新竹林區管理處大
      溪工作站領回，亦有森林被害告訴書1份在卷可參（臺灣
      新竹地方檢察署108年度偵字11616卷第35頁），兼衡被告
      之犯罪動機、目的、手段、素行及於本院審理中所自述之
      工作、身心及生活狀況等一切情狀（見本院審訴字卷第72
      頁），量處如主文所示之刑，並就併科罰金部分諭知易服
      勞役之折算標準，以示懲儆。
五、沒收：
　　修正前森林法第52條第5項規定：「犯本條之罪者，其供犯
    罪所用、犯罪預備之物或犯罪所生之物，不問屬於犯罪行為
    人與否，沒收之」，其於105年11月30日修正之理由謂：「
    三、第五項關於絕對沒收之規定，參考刑法第38條第2項規
    定修正其範圍，並以為刑法之特別規定」。準此，依照沒收
    以後法優於前法（刑法第2條第2項、刑法施行法第10條之3
    第2項）、特別法優先於普通法（刑法第11條但書），本案
    關於犯罪所用、所生之物沒收，應適用上開森林法之絕對義
    務沒收規定。然而，上開森林法規定，係立法者為使國有森
    林資源受到保護，避免供犯罪所用之工具，不予沒收而須發
    還，致使相同工具易地反覆使用，有礙法律成效，但不能凌
    駕於憲法上正當法律程序及比例原則之要求，而就運用比例
    原則而言，不論可能沒收之物係犯罪行為人所有或第三人所
    有、不分沒收標的為原客體或追徵其替代價額，均有刑法第
    38條之2第2項過苛條款之調節適用，始合乎沒收新制之立法
    體例及立法精神」（最高法院108年度台上字第2421號、109
    年度台上字第2512號判決意旨參照）。亦即，法律縱有「不
    論歸屬者」的「絕對沒收」條款，仍應有比例原則（即上開
    刑法具體化的過苛條款）之適用。另外，關於犯罪所得之沒
    收相關規定，本應適用相關合法發還、過苛條款，則不待言
    （刑法第38條之1第1、3、5項，第38條之2第2項）。經查，
    被告本案所故買如附表所示肖楠之贓物，已實際合法發還林
    務局新竹林區管理處大溪工作站，此有森林被害告訴書1份
    （見臺灣新竹地方檢察署108年度偵字11616卷第35頁）附卷
    可佐，依刑法第38條之1第5項規定，爰不予宣告沒收或追徵
    。
據上論斷，應依刑事訴訟法第273條之1第1項、第299條第1項前
段，判決如主文。
本案經檢察官吳明嫻提起公訴，檢察官賴瀅羽到庭執行職務。
中　　華　　民　　國　 111　　年　　4　　月　　22 　　日
                  刑事審查庭  法  官  陳俐文
以上正本證明與原本無異。
如不服本判決應於收受判決後20日內向本院提出上訴書狀，並應
敘述具體理由。其未敘述上訴理由者，應於上訴期間屆滿後20日
內向本院補提理由書(均須按他造當事人之人數附繕本)「切勿逕
送上級法院」。 
　　　　　　　　　　　　　　　書記官　陳俐蓉　　　　　　
中　　華　　民　　國　　111 　年　　4 　　月　　22　　日
附表：
物品 數量 備註 臺灣肖楠 11塊 （重量107.6公斤；材積計0.1094立方公尺） 1、新竹縣政府警察局搜索扣押筆錄暨扣押物品目錄表（見臺灣新竹地方檢察署108年度偵字8400卷第32-34頁）。 2、扣案之臺灣肖楠11塊，已發還大溪工作站人員帶回代保管（臺灣新竹地方檢察署108年度偵字11616卷第35頁）。  
修正前森林法第50條
竊取森林主、副產物，收受、搬運、寄藏、故買或媒介贓物者，
處六月以
上五年以下有期徒刑，併科新臺幣三十萬元以上三百萬元以下罰
金。
前項竊取森林主、副產物之未遂犯罰之。